臺灣高等法院臺中分院民事判決　100年度上字第143號
上　訴　人　高宜柔
訴訟代理人　楊志航律師
被 上 訴人　板信商業銀行股份有限公司
法定代理人　劉炳輝
訴訟代理人　江正傑
上列當事人間請求債務人異議之訴事件，上訴人對於民國100年2
月17日臺灣南投地方法院99年度訴字第341號第一審判決提起上
訴，經本院於100年7月20日言詞辯論終結，判決如下：
    主  文
上訴駁回。
第二審訴訟費用由上訴人負擔。
    事實及理由
一、本件上訴人於原審起訴主張：伊於民國（下同）90年11月間
    經由訴外人馬阿圓介紹認識訴外人黃美月，訴外人黃美月向
    伊表示行政院原住民族委員會因九二一地震及風災後與建商
    合作於彰化縣芳苑鄉王功地區推出「原住民安家計畫」之「
    安家新」建案，只要購屋，政府即補助每戶新臺幣（下同
    ）10萬元安家費並輔導就業，經由訴外人黃美月及馬阿圓不
    斷慫恿，伊便將印章、身分證影本等相關文件交付訴外人黃
    美月，並於91年3月初受黃美月之邀前往「安家新」建築
    工地參觀。惟於91年7、8月間發現房屋格局與上訴人需求差
    異甚大，故上訴人當場向訴外人黃美月表示不願意購買「安
    家新」建案之房屋，黃美月亦表示會協助上訴人辦理停止
    申購房屋之相關事宜。故伊從不知道坐落彰化縣芳苑鄉○○
    段1228之186地號土地及其上之同段692建號建物（門牌號碼
    ：彰化縣芳苑鄉○○○○○街18號）（下稱系爭房地）已完
    成第一次登記於上訴人名下，並於91年11月18日向被上訴人
    辦理抵押權設立登記貸款268萬元（下稱系爭貸款）。復因
    被上訴人亦不曾通知上訴人辦理借款之對保手續，更未將系
    爭貸款款項撥入上訴人之帳戶，上訴人自不知有系爭消費借
    貸契約。未料，被上訴人竟持偽造之借據向臺灣板橋地方法
    院對上訴人聲請發支付命令（臺灣板橋地方法院94年度促字
    第56712號，下稱系爭支付命令），並以系爭未經合法送達
    之支付命令作為執行名義向台灣南投地方法院聲請以99年度
    司執字第8763號執行案件對上訴人之財產為強制執行。爰依
    強制執行法第14條規定提起本件訴訟，聲明求為判決：（一
    ）確認臺灣板橋地方法院94年度促字第56712號支付命令所
    載對於上訴人之債權不存在。（二）台灣南投地方法院99年
    度司執字第8763號清償債務強制執行事件執行程序應予撤銷
    。
二、經原審為上訴人敗訴之判決，上訴人不服，提起本件上訴，
    聲明：（一）原判決廢棄。（二）確認被上訴人於台灣南投
    地方法院99年度司執字第8763號清償債務強制執行事件據以
    對於上訴人為強制執行之執行名義即台灣板橋地方法院94年
    促字第56712號支付命令所載對於上訴人之債權不存在。（
    三）台灣南投地方法院99年度司執字第8763號清償債務強制
    執行事件所為強制執行程序應予撤銷。其餘陳述除引用原審
    判決之記載外，另補稱：
    （一）本件強制執行名義之台灣板橋地方法院94年度促字第
          56712號支付命令並未合法送達，因上訴人自94年9月
          中即攜三名子女到仁愛霧社居住，迨94年12月底始返
          回新北市之戶籍地，於前揭支付命令寄存送達期間即
          94年10月6日前後，均未居住於戶籍地，且無人可以
          代收轉送，縱將該通知書貼於門首與信箱或其他適當
          位置，上訴人根本無從知悉。
    （二）上訴人於99年5月間收到原審民事執行處99年度司執
          勇字第8763號查封函後，經閱卷始知悉被訴外人黃美
          月與被上訴人共同詐欺及被無權代理之情況，是上開
          異議之原因事實，應屬前訴訟言詞辯論終結後所發生
          之妨礙事由，應可依債務人異議之訴訴請救濟。
    （三）本件因黃美月以僅止於「預先登記」之詐騙方式取得
          上訴人之身分證、印章及印鑑證明書，上訴人嗣已多
          次表示放棄承購，顯係被上訴人與黃美月共同詐欺，
          上訴人於91年5月10日簽署授信約定書、借據等文件
          ，上訴人當時均完全不知究為何事，僅知係為「預先
          登記」而已，文件內容顯與上訴人之意思表示不一致
          ，契約即不成立。被上訴人已構成民法第92條之詐欺
          行為，上訴人於獲悉台灣彰化地方法院檢察署97年度
          偵字第8224號、99年度偵字第4719號起訴書時方知悉
          上情，爰依上訴理由狀之送達於撤銷意思表示，或依
          民法第170條第1項規定主張，以排除系爭支付命令之
          執行力。
三、被上訴人則聲明：駁回上訴。其餘陳述除引用原審判決之記
    載外另補稱：
    （一）本件上訴人主張提起本件訴訟之理由為被上訴人取得
          執行名義前，遭第三人詐欺，且兩造間之債務關係不
          存在等，惟此顯係執行名義成立前，上訴人所得抗辯
          之事由，與強制執行法第14條第1項之要件不符，上
          訴人之主張顯不合法。
    （二）本件執行案件所憑支付命令已經確定，與確定判決有
          相同之效力，上訴人再提起確認債權不存在之訴，顯
          違反民事訴訟法第253條、第263條第2項之規定，其
          訴不合法，亦應駁回。
四、按執行名義成立後，如有消滅或妨礙債權人請求之事由發生
    ，債務人得於強制執行程序終結前，向執行法院對債權人提
    起異議之訴，強制執行法第14條第1項前段定有明文。是提
    起債務人異議之訴，須以其主張消滅或妨礙債權人請求之事
    由，係發生於執行名義成立之後者，始得為之；若其主張之
    事由，在執行名義成立前，即已存在者，則為執行名義之裁
    判，縱有不當，亦非異議之訴所能救濟。且苟強制執行程序
    已終結，亦無適用強制執行法第14條第1項債務人異議之訴
    以撤銷執行程序之餘地。本件被上訴人執台灣板橋地方法院
    94年度促字第56712號支付命令及確定證明書為執行名義，
    聲請對上訴人為強制執行，經原審法院以99年司執字第8763
    號受理在案，復於100年3月8日執行完畢，由債權人具領分
    配款完畢，有調閱之前揭清償債務執行卷足稽，上訴人亦自
    認本件強制執行案件已終結（見本院卷第123頁反面）；再
    者，上訴人主張伊受訴外人黃美月及被上訴人共同詐欺，而
    簽立借據、授權約定書，兩造間無借貸之意思合致，顯無債
    權債務關係或以書狀繕本之送達為撤銷借貸之意思表示等，
    均係支付命令確定前之事由。稽諸前揭說明，上訴人提起本
    件債務人異議之訴，請求撤銷系爭強制執行案件，自於法不
    合。
五、次查，債務人對於支付命令未於法定期間提出異議者，支付
    命令與確定判決有同一之效力，民事訴訟法第521條第1項定
    有明文。故確定之支付命令與確定判決有同一之效力，凡確
    定判決所能生之既判力及執行力，支付命令皆得有之，當事
    人不得就該法律關係更行起訴。而確定判決所生之既判力，
    除當事人就確定終局判決經裁判之訴訟標的法律關係，不得
    更行起訴或為相反之主張外，法院亦不得為與確定判決意旨
    相反之裁判。否則將使同一紛爭再燃，即無以維持法之安定
    ，及保障當事人權利、維護私法秩序，無法達成裁判之強制
    性、終局性解決紛爭之目的。本件被上訴人以其對上訴人有
    債權268萬元存在，經聲請台灣板橋地方法院准許核發支付
    命令，經台灣板橋地方法院核發94年度促字第56712號支付
    命令，並於94年10月6日為寄存送達，寄存送達之住址即上
    訴人聲請訴訟救助所載之「台北縣泰山鄉○○路○段二○六
    巷五號二樓」；上訴人迄今仍未對該支付命令聲明異議，有
    調閱之前揭支付命令卷及臺灣南投地方法院99年度救字第13
    號訴訟救助事件卷足參，復為上訴人所不爭執（見本院卷第
    123頁反面）。是兩造間即確有上開支付命令所載之債權，
    本件上訴人再聲請確認該支付命令案件之債權不存在，即與
    該支付命令之訴訟標的為相反之主張，稽諸前揭說明，上訴
    人本件確認系爭執行名義所載債權不存在之聲明為前揭支付
    命令既判力效力所及，上訴人自不得再提起本件確認債權不
    存在之訴，否則即違該支付命令之既判力。縱認因支付命令
    未合法送達，但因民事訴訟法第253條規定，當事人不得就
    已起訴之事件，於訴訟繫屬中更行起訴。本件上訴人亦不得
    再提起確認台灣板橋地方法院94年度促字第56712號支付命
    令所載債權不存在之訴。
六、綜上所述，本件上訴人主張向被上訴人撤銷借貸之意思表示
    ，兩造間無台灣板橋地方法院94年度促字第56712號支付命
    令所載之債權債務關係等語，為不足採，被上訴人前揭抗辯
    ，即屬有據。從而，上訴人主張訴請判決如前揭聲明所載，
    為無理由，不應准許。原審為上訴人敗訴之判決，並無不合
    。上訴意旨指摘原判決不當，求予廢棄改判，為無理由，應
    予駁回。又本件事證已臻明確，上訴人其餘攻擊防禦方法及
    聲請傳訊證人高姜秀梅、高玫瑰、廖德忠、全玉美等，與判
    決之結果不生影響，核無必要，併此敘明。
七、據上論結，本件上訴為無理由，依民事訴訟法第449條第1項
    、第78條，判決如主文。
中    華    民    國   100    年    8     月    3    日
                民事第六庭    審判長法  官  袁再興
                                    法  官  陳賢慧
                                    法  官  吳惠郁
以上正本係照原本作成。
如對本判決上訴，須於收受判決送達後20日內向本院提出上訴書
狀，其未表明上訴理由者，應於提出上訴後20日內向本院提出上
訴理由書（須按他造人數附具繕本）。
上訴時應提出委任律師為訴訟代理人之委任狀。具有民事訴訟法
第466條之1第1項但書或第2項之情形為訴訟代理人者，另應附具
律師及格證書及釋明委任人與受任人有該條項所定關係之釋明文
書影本。如委任律師提起上訴者，應一併繳納上訴審裁判費。
                                    書記官  周巧屏
中    華    民    國   100    年    8     月    3     日
                                                      Ｓ